# 关于股权的一些会计处理问题

提问人：松虚子 时间：2013-09-14 21:58:02
背景：A公司为境外H股上市的大陆企业，其在 2010 年将自己的股票以1:5的比例进行拆股，即从 1000 万股拆成 5000 万股，每股股票面值价格从 1 元变成0.2元；同年在香港公开市场上A公司通过受托银行收购自身的股票 100 万股用于三年以后对员工的股权激励。
根据国内的《公司法》、《证券法》等法律法规境内是不承认股票面值低于 1 元人民币的，同时也规定收购的自身的股份用于员工，则需要在 1 年以内支付给员工。 问题： 1 、这种通过受托银行收购自身股份用于员工的行为是否可以认为不触碰公司法等规定的需要在 1 年以内将收购的股份支付给职工的规定； 2 、此种通过受托银行收购自身股份的经济行为，在境内的会计处理来说是否可以不确认为库存股，而将之确认为交易性金融资产或可供出售金融资产，同时不按照股份支付的会计处理方式进行处理；
3 、该公司的股数在香港联交所是拆股后的数额，所以在按照香港的会计准则编制的会计报表中其每股收益是按照拆股后的数额进行计算，但是因为国内是不承认这种股票面值低于 1 元的行为，那么按照境内会计准则编制的会计报表中是否还是按照拆股前的股数计算每股收益，同时因为国内也不承认上述形式的收购自身股票的存在，那么是否在计算每股收益时也不需要考虑此部分收购的自身的股票的影响。

回答人：chenyiwei
1 、国内并非不承认股票面值低于 1 元的情况。目前A股上市公司中每股面值低于 1 元的唯一例子是紫金矿业（每股面值0.10元），该公司同时也在H股上市。因此发行面值低于 1 元的A股并不存在法律规定层面上的障碍。 2 、“通过受托银行收购自身股份用于员工的行为是否可以认为不触碰公司法等规定的需要在 1 年以内将收购的股份支付给职工的规定”属于法律问题，建议咨询律师意见。个人意见是：如果银行在这一交易过程中事实上起到了代持的作用，则对该事项合法性的判断关键在于法律能否认可该项代持行为。 3 、假设不考虑该交易本身的合法性问题，仅就会计处理而言，如果经济实质表明银行确系代持的（例如，回购的资金由公司提供；回购、持有、转让、出售操作均依据公司的指令；这些股份不享有分红权等），则仍然应当基于实质重于形式的原则认定为库存股，而不是金融资产投资。 4 、计算每股收益时，应视同在期初即已拆细，并考虑回购自身股份导致发行在外的流通股数量减少的加权平均影响。